臺灣高等法院刑事判決　　　　　　　　96年度上訴字第1898號
上　訴　人　臺灣板橋地方法院檢察署檢察官
上　訴　人
即　被　告　乙○○
選任辯護人　周裕暐律師
　　　　　　郭緯中律師
　　　　　　賴青鵬律師
上列上訴人等因被告殺人未遂案件，不服臺灣板橋地方法院95年
度訴字第2379號，中華民國96年3月29日第一審判決（起訴案號
：臺灣板橋地方法院檢察署95年度偵字第13658號），提起上訴
，本院判決如下：
    主  文
原判決撤銷。
乙○○傷害人之身體，處有期徒刑貳年陸月。
    事  實
一、緣乙○○與甲○○、陳清協等人自民國92年10月12日起，共
    同出資合夥經營「阿淵」羊肉爐店（店址位於臺北縣板橋市
    ○○路○段137號），約定由乙○○擔任店長，負責該店合
    夥事務之執行。嗣因甲○○、陳清協認為乙○○涉嫌長期侵
    占店內公款，乃共同決議解任乙○○店長之職務，並自94年
    9月起改由陳清協之妻陳美華擔任店長。乙○○對於此項決
    議不服，遂於94年9月25日（起訴書誤為同月26日）凌晨1時
    許，邀集甲○○至上開店內商談，要求由其繼續擔任店長，
    然遭甲○○當場拒絕，心生不滿，竟基於普通傷害之犯意，
    於甲○○轉身往店門口方向離開而行走約十餘步時，自後持
    尖刀1把欲追刺甲○○之身體，甲○○察覺有異，左側轉身
    回頭看乙○○，乙○○所持尖刀遂刺入甲○○之左側胸腔，
    致甲○○當場血流如注倒地，受有左胸刺傷併氣胸血胸與肺
    部撕裂傷、胸部撕裂傷（6×1.5公分）等傷害，甲○○同行
    之友人康朝安見狀立即將乙○○之尖刀搶下，丟至一旁之某
    自用小客車底下，並緊急將甲○○送往醫院治療。
二、案經被害人甲○○訴由臺灣板橋地方法院檢察署檢察官偵查
    起訴。
    理  由
一、訊據上訴人即被告乙○○雖對於前揭時地，因與告訴人甲○
    ○就合夥紛爭商談未果，遂持尖刀追刺告訴人，致告訴人受
    有上開傷害之事實坦承不諱，且查：
（一）上揭事實，業據被告供承不諱，並經告訴人及證人康朝安
      證述綦詳，復有臺北縣立醫院出具之驗傷診斷書（見第19
      49號偵查卷第7頁）、國立臺灣大學醫學院附設醫院（下
      稱臺大醫院）出具之診斷證明書（見第1949號偵查卷第8
      頁）及經原審當庭拍攝告訴人之癒後照片在卷可參（見原
      審卷第76、77頁）。
（二）被告持以行刺告訴人之尖刀雖未扣案，然依告訴人所稱：
      「（被告以何種刀子刺你？）黑色的，有手柄的，全長約
      20公分，刀刃、刀柄各約10公分左右」「（被告刺到你後
      ，你如何反應？）我就倒地，流很多血……」（見原審卷
      第54至55頁），證人康朝安於原審所述：「（被告手上拿
      的刀子是何種刀子？多長？）10幾公分以上應該有，刀刃
      與刀柄的長度一樣，刀柄蠻粗的」等語（見原審卷第61頁
      ），對照臺北縣立醫院驗傷診斷書所載，告訴人所受之胸
      部撕裂傷之傷口為6×1.5公分，參互臺大醫院95年9月15
      日校附醫秘字第0950211275號函稱：因告訴人受有肺部撕
      裂傷，故被告之尖刀至少有刺入胸腔等情（見原審卷第30
      頁），足認該用以行刺之尖刀，造成告訴人受刺後血流如
      注，刺入之深度至少已達告訴人之胸腔，是該尖刀係尖銳
      、鋒利而具殺傷力之兇器無疑。
（三）檢察官雖認被告係基於殺人之犯意而為上揭犯行，涉有殺
      人未遂罪嫌云云，然：
    １按殺人與傷害之區別，以有無殺意為斷，審理事實之法院
      ，應就案內一切證據，詳查審認，視其犯罪之動機、殺傷
      之次數、所殺傷部位、傷勢程度、犯後態度等綜合判斷，
      俾為認定（最高法院85年台上字第5611號判決參照）；又
      殺人與傷害之區別，應以有無殺意為斷，即行為人於下手
      時有無決意取被害人生命為準，至於被害人受傷處是否致
      命部位，及傷痕多寡、輕重為何等，亦僅得供審判者心證
      之參考，究不能據為絕對之標準（最高法院19年上字第71
      8號判例意旨、93年度台上字第618號判決意旨、90年度台
      上字第1897號判決意旨參照）。因此，行為人於行為當時
      ，主觀上是否有殺人之故意，除應斟酌其使用之兇器種類
      、攻擊之部位、行為時之態度、表示外，尚應深入觀察行
      為人與被害人之關係、衝突之起因、行為當時所受之剌激
      、下手力量之輕重，被害人受傷之情形及行為事後之態度
      等各項因素綜合予以研析。是所應審究者，乃被告等人為
      上開行為時之主觀犯意為何，並有藉其行為時之客觀情況
      予以探究之必要。
    ２本件情形，告訴人及證人康朝安於偵查時即一致證稱：當
      時告訴人要走至店外，被告突然持刀從後方過來刺到告訴
      人之左側胸部（見第13658號偵查卷第13頁、第1949號偵
      查卷第21頁），告訴人並於原審詳予證述：「……就是我
      轉身要走，走了約十公尺之後，被告持尖刀從後面追上來
      」「我走在前面，聽到後面傳來他的『讓你死』，我就轉
      頭稍微側身看，就看到被告拿著刀刺到我身體左側」（見
      原審卷第54頁）、「（你剛才說你起身往門口走之後，被
      告從後面追過來刺你，照這樣說，應該是刺到背後才對，
      為何會刺到左前胸？）因為被告有先出聲說『讓你死』，
      所以我轉身回頭看他，我是左側轉身，所以被告才會刺到
      我左前胸」（見原審卷第56至57頁），證人康朝安亦於原
      審具體描述當時情形：「那時甲○○走在我的右前方，差
      不多有二步的距離，被告拿了一把刀，從後面行刺甲○○
      ，並且說『讓你死』、『我有三個小孩要養』（均台語發
      音）」「甲○○被刺之後就倒地了，被告也跟著倒地，我
      就從被告手中將刀子搶下來」等情（見原審卷第61頁），
      足認被告係於告訴人往外離開步行十餘步時，始自後追出
      ，由於被告口出「讓你死」等話語，告訴人驚覺，因而以
      身體左側轉身回頭看被告，被告始因而將尖刀刺入告訴人
      左側胸部，亦即被告所以會將尖刀刺入告訴人左側胸部，
      乃因在其持刀行刺之瞬間，告訴人聞聲忽然以身體左側轉
      身看被告所致。倘告訴人當時並無此轉身之舉，依被告持
      刀行刺之動向，應係會刺入告訴人背部部位。故被告並非
      一開始即欲持尖刀正面行刺告訴人之左側胸部，即難認主
      觀上有行刺告訴人左胸之犯意。且被告倘有殺人之故意，
      既係由告訴人背後追上，大可迅即趁告訴人未察覺之狀況
      下及時動手以遂犯行，何以先口出惡言，俟告訴人察覺後
      始行下手，益難認被告有何殺人之犯意。
    ３又被告持刀行刺告訴人一刀後，告訴人倒地，被告亦跟著
      倒地，嗣即遭證人康朝安自被告之手上將刀強撥下來，且
      證人康朝安即將該刀丟置一旁某自小客車底下，被告並無
      再鑽進車底下搶刀之情事，此經證人康朝安於原審證述綦
      詳（見原審卷第62至64頁）。證人林照榮亦於原審證稱：
      發生上開事情後，告訴人與康朝安便開車離開，被告則躺
      在消防栓旁邊，經其叫被告，被告都沒有回應等語（見原
      審卷第68頁）。則被告行刺告訴人一刀後即倒下，旋遭康
      朝安將刀搶下後丟擲車下，被告經搶下後亦未再將該刀取
      回以追殺，即由告訴人離去，其則躺在路邊消防栓旁，由
      此亦難認被告有何殺人故意。
    ４至被告於行刺之前雖有喝稱「讓你死，我還有小孩要養」
      等語，然被告當時因合夥紛爭與告訴人商談未果，且確有
      飲酒之情形，此亦經告訴人甲○○、證人康朝安、林照榮
      證述在卷，則被告因合夥糾紛心生不滿，酒後情緒較高漲
      之情況下，口出上開話語，衡情乃發洩內心鬱悶之感覺，
      尚難因表面意涵即推認有何殺人之犯意。另證人康朝安雖
      於偵查中稱：其覺得被告應該是要殺告訴人，因為刺了告
      訴人之後，仍要搶刀子（見第13658號偵查卷第13頁），
      嗣於原審陳稱：其在搶刀子時，右腳踩在被告拿刀子之手
      腕，被告手還有在轉動，於是其以二手硬將被告之刀子撥
      下，所以偵查中才會覺得被告有想要持刀再刺告訴人等情
      （見原審卷第62、64頁），可知不過證人康朝安本身對於
      被告有持刀殺人犯意之意見判斷。衡諸手腕遭腳強行踩住
      ，手部有所轉動，亦屬掙扎脫卻之正常反應，非得推認即
      有持刀追殺致人於死之決意。況被告於康朝安撥下刀子丟
      擲車下後，即持續趴倒在地，既未起身，亦無任何找尋尖
      刀之行為。是被告雖未於證人康朝安制止時即靜止不動，
      或主動鬆脫手中尖刀，亦難據以認定有何殺人故意。
    ５另臺灣大學醫學院附設醫院前揭函雖稱：告訴人經尖刀刺
      入之部位，可能傷及肺臟、心臟、大血管等易大量出血之
      組織，另外脾臟之傷害若造成氣胸，甚至惡化成張力性氣
      胸，也會有生命危險。而告訴人有氣血胸情形，並持續出
      血之情況，需以手術（縫合肺部撕裂傷）止血，若未即時
      就醫治療，恐有生命危險（見原審卷第30頁）。惟此屬告
      訴人遭刺後之情狀，而告訴人所以遭被告刺傷及左胸之具
      體情況已如前述，則自難僅憑受傷結果即倒推被告刺傷之
      初即有殺人故意。
    ６依上說明，尚難遽認被告有何殺人犯意，此外復查無其他
      積極證據足資證明被告確有殺人未遂犯行，則被告是否確
      有殺人未遂之犯行，猶有合理之懷疑，自難遽以殺人未遂
      罪對被告相繩。
（四）本件檢察官、被告、辯護人對於被告乙○○以外之人於審
      判外之陳述及書面證據，於原審均同意作為證據能力，於
      本院亦表示並無意見，經斟酌上開證據資料製作時之情況
      ，尚查無違法不當及證明力明顯過低之瑕疵，亦認為以之
      作為證據應屬適當，故認均具證據能力，合先敘明。
（五）綜上所述，本件事證明確，被告犯行堪以認定。
二、論罪科刑：
（一）被告行為後，刑法及配套之刑法施行法、罰金罰鍰提高標
      準條例均經修正，自95年7月1日生效施行。本件據以論罪
      之刑法第277條第1項傷害罪法定刑中關於罰金之規定，依
      刑法施行法第1條之1：「中華民國94年1月7日刑法修正施
      行後，刑法分則編所定罰金之貨幣單位為新臺幣」「94年
      1月7日刑法修正時，刑法分則編未修正之條文定有罰金者
      ，自94年1月7日刑法修正施行後，就其所定數額提高為30
      倍。但72年6月26日至94年1月7日新增或修正之條文，就
      其所定數額提高為3倍」，由原先以銀元計算，並提高10
      倍之情形，修正為依新臺幣計算並提高為30倍，是關於法
      定刑罰金部分，修正前後規定尚無不同。惟修正前刑法第
      33條第5款原規定：「罰金：1元以上」，修正後規定：「
      罰金：新臺幣1千元以上，以百元計算之」，業將科處罰
      金之最低額提高至新臺幣1千元以上，則修正前之規定對
      於行為人較為有利。
（二）核被告所為，係犯刑法第277條第1項傷害罪。起訴書認涉
      有刑法第271條第2項、第1項殺人未遂罪嫌，容有未洽，
      惟起訴之社會基本事實既屬同一，爰依法變更起訴法條。
（三）被告另辯稱：事發時其酒醉而意識不清，已無通常之控制
      能力，發生何事全然不知，是後來才知道有持刀刺傷告訴
      人云云。惟告訴人及證人康朝安、林照榮雖均證稱：被告
      確有喝酒，且於事發後，被告躺在消防栓旁等情，然案發
      當時，被告自知與告訴人談判而心生不滿，且於告訴人離
      去時，尚知持刀自後追躡，並口出「給你死、還有小孩要
      養」等話語，然後持刀刺傷，嗣於證人康朝安以腳踝制止
      時，尚轉動手部以掙扎，直到後來經制止之後始躺在地上
      ，可見行為當時仍有辨別是非及控制行動之能力，顯未達
      不省人事之地步，所辯因酒醉而不知發生何事云云，顯無
      足採。況依證人康朝安所述，被告雖然飲酒，但談話還算
      清楚等語。則被告自不得以酒醉為由以邀免或減輕罪責。
四、原審認被告所犯罪證明確，予以論罪科刑，固非無見。惟查
    ：被告係基於普通傷害之犯意，持刀刺傷告訴人，原判決認
    係基於重傷害之故意為之，復未說明可能造成如何重傷害之
    結果，自有未洽。檢察官提起上訴，認被告有殺人未遂之犯
    意；被告上訴，以酒醉為由而辯稱不知發生何事云云，雖均
    無足採，惟原判決既有可議，自應由本院予以撤銷改判。爰
    審酌被告因合夥紛爭，與告訴人商談未果，即心生不滿，持
    刀刺傷告訴人，雖觀臺大醫院出具之診斷證明書記載：告訴
    人於94年9月25日住院、26日接受胸腔鏡手術、30日出院，
    同年10月12日拆線，傷口癒合不佳，於同年10月12日進行傷
    口縫合手術，於同月22日拆線，傷口癒合良好（見第1949號
    偵查卷第8頁），且告訴人嗣於審理時到庭，可見癒後情況
    正常，並經原審攝有照片在卷（見原審卷第76、77頁），可
    知遭被告持刀刺入處遺留刀疤之痕跡（並有因住院治療時插
    管、開刀所遺留之傷痕），並未造成身體或健康重大不治或
    難治之傷害。惟本件刺傷之情形嚴重，告訴人身體上及精神
    上所受痛苦亦屬不言可喻，被告所為應受相當刑事非難；並
    考量被告除於91年間因醉態駕駛案件，經判處罰金外，並無
    其他刑事前案紀錄，有本院被告前案紀錄表在卷可參，素行
    尚可，及其犯後態度，又表達希望與告訴人和解之意願，但
    告訴人仍無法原諒被告，雙方迄未達成和解等一切情狀，酌
    情量處如主文所示之刑。至被告持以刺傷之尖刀1把，並未
    扣案，且非屬必須沒收之物，故不宣告沒收。
據上論斷，應依刑事訴訟法第369條第1項前段、第364條、第299
條第1項前段、第300條，刑法第2條第1項前段、修正前第277條
第1項、罰金罰鍰提高標準條例第1條前段條，判決如主文。
本案經檢察官郭弘佑到庭執行職務。
中　　華　　民　　國　　96　　年　　6 　　月　　29　　日
　　　　　　　　　刑事第二庭審判長法　官  呂丹玉
　　　　　　　　　　　　　　　    法　官  林銓正
　　　　　　　 　 　　　　　　　　法　官  王詠寰
以上正本證明與原本無異。
被告不得上訴。
檢察官如不服本判決，應於收受送達後十日內向本院提出上訴書
狀，其未敘述上訴之理由者並得於提起上訴後十日內向本院補提
理由書（均須按他造當事人之人數附繕本）。
                                  書記官  駱麗君
中　　華　　民　　國　　96　　年　　6 　　月　　29　　日
附錄：本案論罪科刑法條全文
刑法第277條
傷害人之身體或健康者，處3年以下有期徒刑、拘役或1千元以下
罰金。
犯前項之罪因而致人於死者，處無期徒刑或7年以上有期徒刑；
致重傷者，處3年以上10年以下有期徒刑。
